【裁判字號】    97,易,2843
【裁判日期】    980209
【裁判案由】    傷害
【裁判全文】
臺灣臺北地方法院刑事判決              97年度易字第2843號
公  訴  人  臺灣臺北地方法院檢察署檢察官
被      告  戊○○
            丁○○
上列被告等因傷害等案件，經檢察官提起公訴（97年度偵字第11
753 號），本院判決如下：
    主    文
戊○○傷害人之身體，處拘役參拾伍日，如易科罰金，以新臺幣
壹仟元折算壹日。
丁○○傷害人之身體，處拘役參拾日，如易科罰金，以新臺幣壹
仟元折算壹日。又公然侮辱人，處拘役貳拾日，如易科罰金，以
新臺幣壹仟元折算壹日。應執行拘役肆拾伍日，如易科罰金，以
新臺幣壹仟元折算壹日。
    犯罪事實
一、戊○○與丁○○均係在臺北市○○○路高架橋下「建國玉市
    」（即仁愛路至濟南路段第一橋孔至第五橋孔間之地面層）
    設攤之營業人，2 人於民國97年4 月19日上午11時許，因停
    車問題發生口角爭執，丁○○心有不甘，於同日下午3 時許
    ，在該高架橋E 區之玉市前停車場出入口處（即濟南路、建
    國南路前迴轉道內）再度與戊○○相遇時，遂又上前理論並
    以其右手肘頂撞戊○○之左手臂，戊○○見此挑釁動作亦心
    生不滿，雙方竟各基於傷害對方之犯意，徒手互相拉扯、抱
    抓，過程中，戊○○雙手抓住丁○○衣領部位，因而造成丁○○肩膀後之右背擦傷13×0.1 公分兩處及左背擦傷11×0.
    1 公分之傷害，丁○○則以左手勒住戊○○之脖子，致戊○○因此受有右側頸瘀傷5 ×0.1 、4 ×0.2 、2 ×0.2 公分
    等3 處之傷害（所涉恐嚇及妨害自由罪嫌部分另由檢察官為
    不起訴處分）；嗣經在場眾人勸阻，戊○○拿出數位相機蒐
    證並要求其配偶乙○○報警，丁○○竟另生妨害名譽之犯意
    ，當場以「你好幹」、「幹你娘雞巴」、「生意難做幹你娘
    雞巴」、「你娘臭雞巴」、「你不用在那邊幹你娘老雞巴」
    、「幹你娘」等穢語（均台語），公然接續辱罵戊○○，迄
    員警隨後到場處理，雙方才各自離去並前往就醫。
二、案經戊○○、丁○○訴由臺北巿政府警察局大安分局報請臺
    灣臺北地方法院檢察署檢察官偵查起訴。
    理    由
壹、證據能力：
一、關於被告戊○○、丁○○2 人之診斷證明書：
  (一)按醫師執行醫療業務時，不論患者是因病尋求診療，或因特
    殊目的而就醫，醫師於診療過程中，應依醫師法之規定，製
    作病歷，此一病歷之製作，均屬醫師於醫療業務過程中所須
    製作之紀錄文書，而且每一醫療行為均屬可分，因其接續之
    看診行為而構成醫療業務行為，其中縱有因訴訟目的，例如
    被毆傷而尋求醫師之治療，對醫師而言，仍屬其醫療業務行
    為之一部分，仍應依法製作病歷，則該病歷仍屬業務上所製
    作之紀錄文書，與通常之醫療行為所製作之病歷無殊，自屬
    刑事訴訟法第159 條之4 第2 款所稱從事業務之人於業務上
    所須製作之紀錄文書，而診斷證明書係依病歷所轉錄之證明
    文書，自仍屬本條項之證明文書（最高法院97年度台上字第
    666 號判決意旨參照）。
  (二)查本案被告2 人均曾因遭對方毆打（詳下述）而前往臺北市
    立聯合醫院仁愛院區就醫，戊○○之受檢驗時間為97年4 月
    19日15時40分、丁○○之受檢驗時間為同日15時50分，並由
    該醫院分別出具驗傷診斷書乙紙存卷為憑（見偵卷第12、16
    頁之影本，且因受檢時間之不同，而可解釋被告戊○○所質
    疑之該兩份診斷書字號先後有別之問題，附此敘明），以證
    明其等所受傷勢，揆諸前揭說明，此醫生依法製作之病歷所
    轉錄之診斷證明書，係業務上之特信性文書，雖係傳聞書面
    之一種，但例外具有證據能力。
二、其餘證據方法：
    本件其餘認定事實所引用之卷內所有卷證資料（包含人證、
    物證、書證等），並無證據證明係公務員違背法定程序所取
    得，被告2 人迄至言詞辯論終結均未就本院提示之卷證之證
    據能力有所爭執或聲明異議（見本院卷第30、56、57頁筆錄
    ），且卷內之文書證據，亦無刑事訴訟法第159 條之4 之顯
    有不可信之情況或其他不得作為證據之情形，本院認引為證
    據為適當，是依刑事訴訟法第159 條之4 、之5 等規定，下
    述認定事實所引用之證據方法均有證據能力，合先敘明。
貳、認定事實：
一、被告戊○○雖坦承在上開處所先後與被告丁○○發生口角爭
    執，但矢口否認涉有何傷害犯行，辯稱：從頭到尾都沒有動
    手云云；被告丁○○雖自白出手傷害戊○○之犯行，且坦承
    口出上開穢語之事實，惟仍辯稱並非針對戊○○云云。
二、經查：
  (一)上開關於被告2 人早上因停車糾紛而起口角爭執，下午被告
    丁○○又先上前質問被告戊○○，兩人爭執過程中，被告丁○○有用左手勒住戊○○脖子致其右側頸部受傷，被告戊○○有用雙手抓住丁○○後衣領部位，因而抓到該處附近之皮
    膚，造成丁○○上背部之擦傷，被告丁○○更曾操台語口出
    上開三字經穢語等情，業據戊○○及丁○○分別於本院審理
    中證（供）述明確（見本院卷第30至34頁審理筆錄），核與
    其等於警詢所述受傷部位遭對方抓傷之情節大致相符（見偵
    卷第5 、7 頁警詢筆錄），並有本院勘驗被告戊○○所提供
    之錄影光碟畫面可證被告丁○○口出穢語屬實（見本院55頁
    反面、偵卷第28至33頁勘驗筆錄及翻拍照片），且有其2 人
    之驗傷診斷書各乙件在卷可稽，足認被告2 人均當場受有該
    等傷勢無疑。
  (二)雖被告戊○○始終辯稱自己從頭到尾都沒有動手云云，然依
    其供述：丁○○說有事跟我說，我說我不想跟你講，同時請
    我太太拿出數位相機錄影，並告知丁○○我現在在錄音錄影
    ，「他聽到這句話他就動手」，「（問：何謂動手？）他用
    他的左手勒住我的脖子，造成我脖子右邊有幾條傷痕，正當
    我準備還手時，就被旁邊的人架開」，我被架開後，我就叫
    我老婆報警等語（見本院卷第33頁反面筆錄）果若為真，則
    僅有丁○○抓傷戊○○、戊○○未及動手即遭旁人架開之事
    發經過理當為其同時蒐證之錄影光碟所攝得，惟依本院勘驗
    結果，當戊○○說出：「你繼續！我現在在錄音、錄影喔！
    」，此後卻只見旁人勸說不要打、不要打，丁○○則口出穢
    語數句，而無所謂丁○○聽到戊○○在錄影就動手抓脖之舉
    ，更無旁人將戊○○架開之情，經本院就此質問戊○○，其
    雖辯稱「那個畫面被東西擋到，所以沒有錄到」云云，但此
    與本院勘驗所得之結果不符，洵不足採，則雖丁○○勒脖之
    舉屬實，此亦為丁○○所自承無誤，但因戊○○請其妻拿出
    數位相機蒐證時，已係雙方肢體衝突之後，而非當下同步錄
    影而得畫面，是被告戊○○徒以該錄影光碟佐證自己並未動
    手云云，顯與勘驗結果不符，而有避重就輕之處，相較於證
    人丁○○證述戊○○抓住其後衣領時，導致其後上背受傷，
    而有驗傷診斷書上所載（繪）位置相符之右背擦傷兩處、左
    背擦傷1 處之傷勢可為補強，自身又自白傷害犯行，並無卸
    責之語，此部分情節當以丁○○所述為可信（惟關於診斷書
    所載丁○○「右下背擦傷4 ×0.2 公分」之傷勢，丁○○無
    法明確證述係遭被告戊○○以何方式攻擊所致，被告戊○○
    又堅詞否認，「事證有疑，利歸被告」，自不能認此乃戊○○攻擊丁○○所致之傷害，併此指明）；至於被告戊○○質
    疑丁○○自己弄傷自己，傷勢不實云云，全無根據，衡諸常
    情更非可採；另戊○○又質疑丁○○所稱衣領處破損、未等
    員警到場就先坐計程車前往就醫係不實證詞等等，核與本案
    上開構成要件事實之認定無關，勘驗畫面因角度受限而無法
    確認丁○○衣服狀況，但可確認係員警先到場丁○○方離去
    ，惟縱使丁○○就此等情節有所誇飾或記憶上之誤植，亦不
    能以證人若干細節上之證述出入即全盤推翻其作證之憑信性
    ，是依丁○○之證詞及現場客觀情狀可知，被告戊○○顯係
    因為丁○○先口頭質問並以肢體挑釁而心生不滿，方在2 人
    拉扯過程中基於傷害犯意，抓傷丁○○上背部甚明。
  (三)再證人甲○○（玉市常務理事）、丙○○（玉市總幹事）雖
    曾於本院審理中到庭作證，在隔離訊問之狀況下，甲○○證
    述聽到聲音走向被告2 人時有看到該2 人一句來一句去，面
    對面用手互相拉對方，丙○○則證述有看到2 人互相咆哮，
    用手拉對方上半身，但沒有看到勒脖或拉衣領之動作，核與
    其等於檢察事務官前所述有看到雙方互相拉扯之詞大致相符
    （見本院卷第34至37頁審理筆錄、偵卷第37頁偵查筆錄）；
    然證人甲○○、丙○○2 人顯未全程目擊被告2 人肢體衝突
    之經過，而係聽聞爭吵聲後方走向被告2 人瞭解情況，自不
    能以證人2 人之證述反證被告2 人並無上開攻擊對方之舉動
    ，且證人2 人所述被告2 人有所拉扯之情，反適足以補強丁○○之證詞而確認戊○○始終未動手之辯解不可採信；雖被
    告戊○○又質疑玉市現場應有監視器畫面攝得全部經過，然
    經本院函請臺北市政府警察局大安分局前往現場查訪，提供
    訊息之丙○○亦到庭解釋並證稱：玉市會場內裝設之錄影監
    視系統拍攝角度不能拍到被告2 人發生衝突之所在位置，且
    保存時間只有5 至6 日，因容量有限，未於1 個禮拜內調閱
    ，就無法調到案發當天之監視器畫面等詞明確，亦有該分局
    回函存卷為憑，則本案事證既然並無不明之處，就此部分當
    無再行調查之必要，附此敘明。
  (四)另被告丁○○就口出穢語之部分雖辯解這是個人習慣用語、
    並非針對戊○○云云，然以丁○○所言「你好幹」、「生意
    難做幹你娘雞巴」、「你不用在那邊幹你娘老雞巴」等詞，
    均足以確認係有針對特定對象（即戊○○），而非單純脫口
    而出之慣用髒話，被告丁○○因肢體衝突過後，心有不甘，
    方在該公開場合以上開足以貶損戊○○名譽之抽象無涉真假
    之穢語辱罵戊○○之情至為明確，其此部分所辯亦非可採。
三、綜上所述，本案事證均已明確，被告丁○○關於傷害戊○○
    之任意性自白，查與事實相符，惟被告丁○○關於侮辱戊○○之部分暨被告戊○○關於傷害丁○○之部分之所辯，均非
    可採，其等各該犯行均堪以認定，自均應依法論科。
參、適用法律：
一、按正當防衛必須對於現在不法之侵害，始足當之，侵害業已
    過去，或無從分別何方為不法侵害之互毆行為，均不得主張
    防衛權，而互毆係屬多數動作構成單純一罪，而互為攻擊之
    傷害行為，縱令一方先行出手，還擊之一方，在客觀上苟非
    單純對於現在不法之侵害為必要排除之反擊行為，因其本即
    有傷害之犯意存在，自無主張防衛權之餘地（最高法院96年
    度台上字第3526號、92年度台上字第3039號等判決意旨參照
    ）。本件被告丁○○有以手勒住戊○○之脖子致其右頸瘀傷
    之傷害行為，被告戊○○則有雙手抓住丁○○衣領附近因而
    抓傷丁○○上背部之傷害行為，且均係發生於兩人肢體拉扯
    之過程中，尚無法明確區分係何人先行動手，即便對方先行
    動手，其等因而所採取之上開攻擊舉動，客觀上均非排除對
    方攻擊之必要反擊之舉，更難認係基於防衛之意思而為，參
    照上開說明，核被告2 人此部分所為，各係犯刑法第277 條
    第1 項之傷害罪。又被告丁○○在上開玉市前不特定多數人
    均得以共見共聞之開放空間，以「你好幹」、「幹你娘雞巴
    」、「生意難做幹你娘雞巴」、「你娘臭雞巴」、「你不用
    在那邊幹你娘老雞巴」、「幹你娘」等穢語公然辱罵戊○○
    ，核其此部分所為，則係犯刑法第309 條第1 項之公然侮辱
    罪；其各該接續辱罵戊○○之行為，時間緊接、地點相同，
    顯係基於同一犯意接續而為，僅侵害一法益，逕論以一罪已
    足。另被告丁○○所犯上開兩罪，犯意個別，罪名分殊，自
    應分論併罰。
二、檢察官雖謂丁○○所受「右下背擦傷4 ×0.2 公分」之傷勢
    亦係被告戊○○之傷害犯行所致，惟此部分並非事證明確（
    詳前貳、二、(二)之所述），自應為對被告戊○○有利之認定
    ，然此部分事實如成立犯罪，與前揭被告戊○○之傷害犯行
    核有事實上之一罪關係，故就此部分不另為無罪之諭知，僅
    附此敘明。
三、爰審酌被告2 人不圖克制，僅因細故即出手傷人，造成對方
    身體上之實質損害，被告丁○○口出穢語公然侮辱戊○○，
    更缺乏尊重他人名譽之法治觀念，被告戊○○犯後矢口否認
    傷害犯行，被告丁○○雖坦承傷害犯行，但仍否認公然侮辱
    犯行，態度均非良好，惟終究所犯情節均屬輕微，造成對方
    之傷害亦非嚴重，暨其等各自之素行、生活狀況、犯罪之動
    機、目的、手段、迄今未能與對方達成和解等一切情狀，認
    公訴檢察官就被告丁○○之公然侮辱罪具體求處拘役50日尚
    嫌過重，爰量處如主文各項所示之刑，並諭知易科罰金之折
    算標準，就被告丁○○部分，另定其應執行之刑，且諭知易
    科罰金之折算標準。
據上論斷，應依刑事訴訟法第284 條之1 、第299 條第1 項前段
，刑法第277 條第1 項、第309 條第1 項、第51條第6 款、第41
條第1 項前段，刑法施行法第1 條之1 第1 項、第2 項前段，判
決如主文。
本案經檢察官林冠佑到庭執行職務。
中    華    民    國    98    年    2     月    9     日
                  刑事第五庭  法  官  吳勇毅
上正本證明與原本無異。
如不服本判決應於收受送達後10日內向本院提出上訴書狀，並應
敘述具體理由；其未敘述上訴理由者，應於上訴期間屆滿後20日
內向本院補提理由書（均須按他造當事人之人數附繕本）「切勿
逕送上級法院」。告訴人或被害人如對於本判決不服者，應具備
理由請求檢察官上訴，其上訴期間之計算係以檢察官收受判決正
本之日期為準。
                              書記官  游秀珠
中    華    民    國    98    年    2     月    9     日
附錄論罪科刑法條全文：
中華民國刑法第277條
（普通傷害罪）
傷害人之身體或健康者，處3 年以下有期徒刑、拘役或1 千元以
下罰金。
犯前項之罪因而致人於死者，處無期徒刑或7 年以上有期徒刑；
致重傷者，處3 年以上10年以下有期徒刑。
中華民國刑法第309條
（公然侮辱罪）
公然侮辱人者，處拘役或3 百元以下罰金。
以強暴犯前項之罪者，處1 年以下有期徒刑、拘役或5 百元以下
罰金。


司法院資訊處製作；財團法人民間司法改革基金會備份。
